ACORDAO-COMPLETO-2481526

ACÓRDÃO 10241/2021 ATA 28/2021 - SEGUNDA CÂMARA

VISTOS, relatados e discutidos estes autos de recurso de pedido de reexame interposto pela Sra. Rosangela Conceição Haddad, ex-servidora do Tribunal de Contas da União, em face do Acórdão 7124/2020-TCU-Segunda Câmara (Relator Ministro Aroldo Cedraz) , que considerou ilegal o ato de aposentadoria da interessada, negando-lhe o registro, 
ACORDAM os Ministros do Tribunal de Contas da União, reunidos em Sessão da Segunda Câmara, ante as razões expostas pelo Relator, em: 
9.1. com fundamento no Art. 48 da Lei nº 8.443/1992 e nos Arts. 285, caput, e 286, parágrafo único do RI/TCU, conhecer do pedido de reexame interposto pela Sra. Rosangela Conceição Haddad em face do Acórdão 7124/2020-TCU-Segunda Câmara, e, no mérito, dar-lhe provimento, de modo a:
9.1.1. tornar sem efeito o Acórdão 7124/2020-TCU-Segunda Câmara em relação ao ato concessório de aposentadoria da Sra. Rosangela Conceição Haddad; e
9.1.2. considerar legal e registrar o ato concessório de aposentadoria da Sra. Rosangela Conceição Haddad, de número de controle 30773407-04-2016-000007-6;
9.2. dar conhecimento deste acórdão à recorrente e demais interessados, destacando que o relatório e o voto que o fundamentam podem ser acessados por meio do endereço eletrônico www.tcu.gov.br/acordaos.

Pedido de reexame interposto pela Sra. Rosangela Conceição Haddad, ex-servidora do Tribunal de Contas da União, em face do Acórdão nº 7.124/2020-TCU-2ª Câmara (Relator Ministro Aroldo Cedraz), que considerou ilegal o ato de aposentadoria da interessada, negando-lhe o registro,

Segunda Câmara

Tribunal de Contas da União.

3. Recorrente: Rosangela Conceição Haddad (XXX.503.351-XX).

13.1. Ministros presentes: Bruno Dantas (Presidente), Aroldo Cedraz e Raimundo Carreiro (Relator).
13.2. Ministro-Substituto convocado: Marcos Bemquerer Costa.
13.3. Ministro-Substituto presente: André Luís de Carvalho.

RAIMUNDO CARREIRO

Ministro Aroldo Cedraz.

Trata-se de pedido de reexame interposto por Rosangela Conceição Haddad contra o Acórdão 7124/2020-TCU-Segunda Câmara (Relator Ministro Aroldo Cedraz) , por meio do qual o Tribunal julgou ilegal o ato de aposentadoria da beneficiária, ora recorrente, em razão da incorporação indevida de 4/10 de função FC-7, sem que houvesse registro de que a servidora tenha exercido tal função.
2.	Transcrevo a seguir, com ajustes de forma, nos termos do art. 1º, § 3º, inciso I, da Lei nº 8.443/92, a instrução lavrada no âmbito da Secretaria de Recursos (peça 31) , cuja proposta de encaminhamento foi endossada pela direção da unidade (peça 32) e pelo Ministério Público junto ao TCU (peça 33) :
INTRODUÇÃO	
1.	Trata-se de pedido de reexame interposto por Rosangela Conceição Haddad (peça 44) contra o Acórdão 7124/2020-TCU-Segunda Câmara (peça 10) .
1.1.	A deliberação recorrida apresenta o seguinte teor:
VISTOS, relatados e discutidos estes autos que cuidam de atos de concessão de aposentadoria referente a ex-servidores vinculados ao Tribunal de Contas da União;
ACORDAM os Ministros do Tribunal de Contas da União, reunidos em Sessão da Segunda Câmara, diante das razões expostas pelo Relator, com fundamento nos arts. 71, inciso III, da Constituição Federal; 1º, inciso V, e 39, inciso II, da Lei 8.443/1992; e 1º, inciso VIII, 259, inciso II; e 262, § 2º do Regimento Interno, em:
9.1. considerar ilegais os atos de concessão de aposentadoria referentes a Gilmar Gomes de Lira e a Rosângela Conceição Haddad, negando-lhes o respectivo registro;
9.2. dispensar o ressarcimento das quantias indevidamente recebidas de boa-fé, consoante o disposto no Enunciado n.º 106 da Súmula de Jurisprudência deste Tribunal;
9.3. determinar ao Tribunal de Contas da União que:
9.3.1. faça cessar, no prazo de 15 (quinze) dias, a contar da ciência desta deliberação, os pagamentos decorrentes dos atos considerados ilegais, sujeitando-se a autoridade administrativa omissa à responsabilidade solidária, nos termos do art. 262, caput, do Regimento Interno do TCU;
9.3.2. dê ciência, no prazo de 15 (quinze) dias, a contar da notificação deste acórdão, do inteiro teor da deliberação aos interessados, alertando-lhes de que o efeito suspensivo proveniente da interposição de eventual recurso perante o TCU não os eximem da devolução dos valores percebidos indevidamente após as respectivas notificações, caso os recursos não sejam providos;
9.3.3. no prazo de 30 (trinta) dias, a contar da ciência desta deliberação, emita novo ato de concessão de aposentadoria e submeta-o ao Tribunal pelo Sistema e-Pessoal, após suprimidas as irregularidades que ensejaram a apreciação pela ilegalidade.
 (destacamos e sublinhamos) 
HISTÓRICO
2.	O Tribunal considerou ilegal e negou registro ao de ato de aposentadoria da Sra. Rosangela Conceição Haddad por ter incorporado 4/10 de FC-7, cuja função de confiança não exerceu, sendo que "faz jus à incorporação de 3/5 de FC-6 e 2/5 de FC-4".
2.1.	Irresignada, a recorrente interpôs o presente pedido de reexame, que se fundamenta nas alegações que, adiante, passar-se-á a relatar.
EXAME DE ADMISSIBILIDADE
3.	Reitera-se o exame preliminar de admissibilidade (peça 20) , ratificado à peça 22 pelo Excelentíssimo Senhor Ministro Raimundo Carreiro, que entendeu pelo conhecimento do recurso, uma vez que preenchidos os requisitos do art. 48 da Lei 8.443/1992, c/c os arts. 285 e 286, parágrafo único, do RI/TCU, suspendendo-se os efeitos dos itens 9.1, 9.3, 9.3.1 e 9.3.3 do Acórdão 7124/2020-TCU-Segunda Câmara.
EXAME DE MÉRITO
Delimitação
4.	Constitui objeto do presente recurso analisar se:
	I) a Sra. Rosangela Conceição Haddad faz jus à atualização/transformação de parcelas de décimos de FC-06 em FC-07; e
	II) é aplicável ao caso concreto o princípio da segurança jurídica.
5.	Da regularidade da atualização/transformação das parcelas de quintos/décimos concedidas 
5.1.	A recorrente defende a regularidade da atualização/transformação das parcelas de quintos/décimos que lhe foram concedidas com base nas seguintes alegações:
5.2.	o quadro de discriminação de ocupação das funções constante do seu ato de aposentadoria encontra-se incompleto, pois "não contemplou as posteriores transformações e atualizações de parcelas de quintos/décimos, à vista das limitações dos campos dos registros do antigo Sistema Sisac";
5.3.	faz jus "a incorporação de 1/10 da função de Assistente, FC-04; 2/10 da função de Chefe do Serviço de Segurança, FC-07; 4/10 da função de Oficial de Gabinete, FC-07; e 3/10 da função de Supervisor, FC-06";
5.4.	nos termos do inciso I do §2º do art. 10 da Lei 8.911/94 "era expressamente permitido que os quintos incorporados fossem convertidos por parcelas equivalentes, a partir do momento em que ocorresse a transformação do cargo ou função que tivesse dado origem à incorporação efetivada", sendo que somente com o advento da Lei 9.527/97 houve revogação do referido dispositivo da Lei 8.911/94, sendo que a partir daí as parcelas relativas aos quintos foram transformadas em VPNI (§1º do art. 15 daquele diploma legal) , mas foi assegurado o direito à incorporação ao servidor que até 10/11/1997 já houvesse cumprido todos os requisitos legais, como é o seu caso;
5.5.	por ocasião do advento da Lei 9.527/97 já se havia implementado o direito à conversão das parcelas de quintos incorporadas em parcelas equivalentes decorrentes da transformação do cargo ou função originária da incorporação efetivada, "não há que se falar em aplicação de uma jurisprudência contrária posterior, haja vista que estava respaldada em lei e, se nem a lei retroage para prejudicar, muito menos uma jurisprudência surtiria tal efeito";
5.6.	além das demais parcelas, tem direito "a parcela de 2/10 da função de Supervisor da Seção de Vigilância, FC-06, que foi convertida na parcela de 2/10 de Chefe do Serviço de Segurança, FC-07, e 4/10 da função de Oficial de Gabinete FC-6, que foi convertida na parcela de 4/10 de Oficial de Gabinete FC-7, em decorrência da transformação daquelas funções, por estar plenamente amparada por lei, ou seja, pelo disposto no art. 10, § 2°, inciso I, da Lei 8.911/94, e, destaque-se, também pela Lei 9.527/97, que revogou o referido dispositivo legal, mas assegurou o direito à incorporação e atualização nos termos da legislação aos servidores públicos federais até 10/11/1997, conforme § 1° do art. 15 do referido normativo";
5.7.	as transformações das funções foram feitas pelas Resoluções-TCU 51/1996 (Supervisor da Seção de Vigilância, FC-06, em Chefe do Serviço de Segurança, FC-7) e 73/1996 (Oficial de Gabinete de FC-06 para FC-07) ;
5.8.	é legal a inclusão das parcelas de quintos das funções transformadas em seus proventos e está em consonância com o disposto no inciso I do art. 7º da Resolução-TCU nº 24/1994, que regulamenta a incorporação de parcelas no âmbito do Tribunal, bem assim com a orientação contida na Decisão-Plenário-TCU 624/1997, ratificada pela Decisão-Plenário-TCU nº 295/1998;
5.9.	caso o Tribunal, por meio das suas Câmaras, insista em divergir do entendimento emanado pelo Plenário sobre a matéria se faz necessário a constituição de Incidente de Uniformização de Jurisprudência, nos termos do art. 91 do Regimento Interno/TCU, considerando que "o Acórdão 4783/2014-TCU-Primeira Câmara, foi o decisum inaugural do atual entendimento sobre a matéria, havendo norteado a deliberação dos Acórdãos 9.719/2017, 2.526/2018 e 10.036/2018, todos dar Câmara, citados na instrução da Sefip e no voto condutor do acórdão guerreado, mas que estão sendo aplicados de forma equivocada";
5.10.	a matéria tratada no AgRg no REsp n° 1.217.243-DF do STJ, equivocadamente mencionado nos julgados do Tribunal como sendo AgRg no REsp n° 127.243/DF, acerca de que não caberia a incorporação de parcela de quintos/décimos de função comissionada diferente daquela efetivamente exercida à época, diz respeito "a servidores públicos requisitados do Poder Executivo para exercer função comissionada no Ministério Público da União, visando a manutenção dos quintos/décimos/VPN1 adquiridos em virtude do exercício de função comissionada e sua consequente equivalência quanto à retribuição das funções e cargos efetivamente exercidos no âmbito do Poder Judiciário";
5.11.	o entendimento do STJ é de que a VPNI de quintos "deve ser feito com base nos valores das funções efetivamente exercidas, ou seja, nas funções efetivamente exercidas no âmbito do Poder Judiciário, vedada a sua redução com base na correlação de cargos (entre o Poder cedente, no caso o Executivo, e o Poder cessionário, o Judiciário) " e trata especificamente da aplicação do §1º do art. 10 da Lei 8.911/94, ou seja, "como se daria pagamento de parcelas de quintos incorporados por servidores cedidos, se baseado nos valores do Poder cedente ou nos do Poder cessionário"; e
5.12.	atos de concessão de aposentadoria semelhantes ao caso destes autos foram considerados legais e registrado pelo Tribunal, conforme Acórdãos 4416 e 4947, ambos de 2016 e da 1ª Câmara, Acórdãos de Relação 5678/2014/6838/2019 e Acórdão 6961/2013-TCU-Segunda Câmara.
Análise:
5.13.	De início, convém reproduzir excerto do voto que conduziu o Acórdão recorrido na parte relativa à ora recorrente:
Trata-se de atos iniciais de concessão de aposentadoria de Gilmar Gomes de Lira e Rosângela Conceição Haddad, ex-servidores do Tribunal de Contas da União.
 (...) 
5. O ato em favor de Rosângela Conceição Haddad registra a incorporação de 4/10 de FC-7. A discriminação de ocupação das funções, contudo, revela que a servidora nunca exerceu tal função. De acordo com as informações do ato, a inativa faz jus à incorporação de 3/5 de FC-6 e 2/5 de FC-4, e não àquela parcela de FC-7.
6. A incorporação de quintos/décimos deve se dar com base na remuneração de função comissionada efetivamente exercida, de modo que posterior alteração da função não pode modificar a parcela já incorporada, sujeita apenas às revisões gerais de remuneração dos servidores públicos federais (Acórdãos 9.719/2017 e 2.526/2018-TCU-2ª Câmara, da relatoria do Ministro José Múcio Monteiro; e Acórdão 10036/2018-TCU-Segunda Câmara, relatado pela Ministra Ana Arraes) .
7. Ressalto que as correções propostas não ofendem ao que restou decidido no RE 638.115/CE, em sede de embargos de declaração, momento em que o STF permitiu a continuidade do pagamento dos quintos incorporados no período de 8/4/1998 a 4/9/2001. Trata-se, apenas, de adequações à realidade do efetivo exercício das funções pelos beneficiários, quando ativos, cujas vantagens continuarão a ser pagas em seus proventos de aposentadoria, apenas corrigidas para os valores que são realmente devidos.
5.14.	Nota-se que o Tribunal considerou ilegal o ato de aposentadoria da Sra. Rosângela Conceição Haddad por ter incorporado parcelas de quintos da função FC-7 (2/5) , que não exerceu.
5.15.	No recurso ora em exame, a referida inativa sustenta que seu caso não se amolda aos precedentes apresentados nas razões que levaram a prolação do Acórdão recorrido, quais sejam: Acórdãos 9.719/2017 e 2.526/2018-TCU-2ª Câmara, da relatoria do Ministro José Múcio Monteiro; e Acórdão 10036/2018-TCU-Segunda Câmara, e que a transformação de suas funções está baseada em orientações emanadas pelo Plenário do TCU. 
5.16.	De fato, assiste razão à recorrente, tendo em vista que os precedentes do Tribunal, mencionados para levar ao julgamento da ilegalidade do ato concessório dizem respeito a situações em que as modificações dos valores das funções de confiança/cargos em comissão exercidos ocorreram após a transformação das parcelas de quintos/décimos em Vantagem Pessoal Nominalmente Identificada - VPNI, nos termos do §1º do art. 15 da Lei 9.527/1997, bem como tratam de concessões de exercício realizado no período de 8/4/1998 a 4/9/2001. 
5.17.	Ademais, o entendimento dos precedentes mencionados da c. 2ª Câmara tem relação com julgado do Superior Tribunal de Justiça - STJ (AgRg no REsp n° 1.217.243-DF) que tratou especificamente da regra contida no §1º do art. 10 da Lei 8.911/94, conforme excerto do relatório do mencionado julgado da referida corte de justiça:
2. Segundo a compreensão firmada pelo Superior Tribunal de Justiça, o pagamento da Vantagem Pessoal Nominalmente Idenfiticada (VPNI) decorrente da incorporação de quintos, deve ser feito com base nos valores das funções efetivamente exercidas, vedada a sua redução com base na correlação de cargos. Assim, a expressão "parcelas equivalentes" de que trata o [§] 1º do art. 10 da Lei nº 8.911/94 deve ser interpretada levando-se em consideração o princípio constitucional da irredutibilidade de vencimentos, motivo pelo qual ela deve significar correlação de valores e não de funções exercidas (REsp nº 796.414/DF, Rel. Ministra Laurita Vaz, 5ª Turma Unânime. DJU 2/5/2006, p. 384 e AgRg no REsp 815405/DF, Relator Ministro Paulo Galloti, Sexta Turma, DJ 02.04.2007 p. 321) .
3. Desta forma, o pedido inicial deve ser provido para garantir aos autores a percepção dos quintos/décimos incorporados referentes ao período em que estiveram requisitados pelo Ministério Público da União pelo valor pago no órgão cessionário, até o momento em que essa vantagem foi definitivamente transformada em VPNI, na forma da Medida Provisória nº 2.225/2001, quando esse valor passará a ser reajustado pelo índice de reajuste geral do funcionalismo público. (destacamos) 
5.18.	O mencionado §1º do art. 10 da Lei 8.911/94, que foi revogado pela Lei 9.527/1997, assim dispõe:
Art. 10. É devida aos servidores efetivos da União, das autarquias e das fundações públicas, regidos pela Lei nº 8.112, de 11 de dezembro de 1990, cedidos, por afastamento, para exercício em órgão ou entidade do mesmo Poder ou de outro Poder da União, a incorporação de quintos decorrentes do exercício de cargo em comissão e de função de direção, chefia e assessoramento. (Revogado pela Lei nº 9.527, de 10.12.1997) 
§ 1º A incorporação das parcelas remuneratórias, autorizada neste artigo, será efetivada com base no nível do cargo em comissão ou função de direção, chefia e assessoramento equivalente no Poder cedente do funcionário. (Revogado pela Lei nº 9.527, de 10.12.1997) (destacamos) 
5.19.	Veja que se trata de situação em que há cessão de servidor e no caso examinado pelo STJ (AgRg no REsp n° 1.217.243-DF) foi cedido servidor do poder Executivo para o exercício de função comissionada no Ministério Público da União, e a decisão adotada pelo Tribunal foi no sentido de manter a correlação dos valores das parcelas de quintos/décimos, de modo a evitar a irredutibilidade de vencimentos, ou seja, a decisão adotada foi favorável ao servidor e não contrário, como supostamente sugere os precedentes invocados, nos quais faz referência ao citado julgado do STJ, nas razões que levaram a deliberação recorrida.
5.20.	A situação da Sra. Rosângela Conceição Haddad é outra, pois, além da incorporação das parcelas de quintos/décimos ter ocorrido antes da edição da Lei 9.527/1997 (pág. 4 da peça 5) , as transformações das funções/valores se deram com base em interpretação do disposto no inciso I do §2º do já mencionado art. 10 da Lei 8.911/1994 (Decisões nº 901/1997, 624/1997 e 295/1998, todas do Plenário do TCU) , também revogado pela Lei 9.527/1997, que assim dispõe:
§ 2º Será admitida a conversão dos quintos incorporados, por parcelas equivalentes, nas seguintes situações:
I - quando ocorrer transformação do cargo ou função originária da incorporação efetivada; ou (destacamos e sublinhamos) 
5.21.	A propósito, convém transcrever excerto do voto condutor da Decisão 624/1997 - TCU - Plenário:
04 Na Decisão Plenária nº 844/96, Sessão de 12/12/96, o I. Tribunal Pleno ao deliberar no TC 020.899/94-7, acolheu as conclusões do Voto por mim proferido e concedeu à servidora desta Casa a incorporação de 1/5 da função comissionada de FC-08, relativa ao cargo de Diretor de Divisão, em substituição ao FC-07 de Assessor Encarregado de Grupo de Trabalho.
05. Naquela oportunidade, considerou-se a estrutura das antigas equipes dos Assessores das Inspetorias de Controle Externo similar à das Divisões Técnicas criadas quando da reorganização das ICGE's. Observou-se que houve desdobramento da antiga atividade para a nova situação, continuando as equipes dos Assessores desempenhando as mesmas atribuições dos Diretores de Divisão, conforme se comprova pelas Portarias nº s 418/73 e 197/75, mencionadas naquela Sessão.
06. A Lei nº 8.911/94 estabelece em seu § 2º, inciso I, do art. 10 que "será admitida a conversão dos décimos incorporados, por parcelas equivalentes, quando ocorrer transformação do cargo ou função que tenha originado a incorporação".
07. Referido dispositivo foi mantido pela Medida Provisória nº 1573-11, de 29/08/1997, que em seu art. 1º alterou o art. 62 da Lei 8.112/90.
08. No âmbito deste Tribunal a norma regulamentadora da incorporação de quintos prevê, em seu art. 7º, inciso I (Resolução 24, de 26/12/94) a admissão da conversão dos quintos incorporados, por parcelas equivalentes quando ocorrer transformação do cargo ou função originária da incorporação efetivada.
09. O antigo DASP, manifestou entendimento, mediante a Instrução Normativa nº 154, de 30/01/84, no sentido de que "no caso de transformação de cargo em comissão e de função de confiança, sem que haja alteração das respectivas atribuições, fica assegurado ao exercente do referido cargo ou função, conseqüentemente, a retribuição pela nova situação quanto à incorporação de que trata o art. 2º da Lei 6.732, de 1979, inclusive em relação às parcelas incorporadas na situação anterior".
10. Infere-se que, se determinada função é transformada passando a ter novo valor, as parcelas incorporadas desta terão como base de cálculo o novo estipêndio da função, salvo expressa disposição em contrário.
11. O cerne da questão situa-se em caracterizar a transformação de funções para ensejar a incorporação de décimos na nova função.
12. O Parecer nº 137/97 da Advocacia do Senado Federal - ADVOSF admite duas possibilidades de transformação de cargo ou função com conversão de "quintos" incorporados: quando a norma é expressa ou mediante processo interpretativo.
13. Partindo do método interpretativo, aquela Unidade do Senado Federal esclarece que a Resolução nº 9/97, daquela Casa, condiciona a manutenção da remuneração de função comissionada em unidades e órgãos supervisionados que sofreram transformação, desmembramento, aglutinação, transposição ou alteração de nomenclatura desde que preservada a competência original.
14. Assim é que, a ADVOSF, ao cuidar da transformação de cargo ou função de Diretor da Subsecretaria de Assistência Médica e Social (FC-08) para Diretor da Secretaria de Assistência Médica e Social (FC-09) , entendeu que ante a ausência de texto normativo expresso de se processar a conversão dos quintos, procede-se a comparação das atribuições de uma função anterior com outra atual.
15. No caso do Parecer 137/97, acima mencionado, concluiu que as atribuições ou responsabilidades conferidas aos respectivos dirigentes das funções acima referidas encontram-se equiparadas, tipificada assim a transformação das funções mencionadas acima.
16. No tocante as funções extintas para efeito de incorporação de quintos, a jurisprudência do TCU tem sido favorável, quando houver correlação de atribuições das antigas funções com as novas que foram criadas. 
17. Nota-se, portanto, uma conexão entre transformação, atribuições e extinção de função, fundamentais na definição dos critérios a serem adotados nesse caso. (destacamos e sublinhamos) 
5.22.	Convém também reproduzir excerto do relatório e parecer/voto que embasaram a Decisão 901/1997 - TCU - Plenário sobre a matéria discutida:
Relatório
8. Solicitada a oitiva da CONGER pelo Sr. Ministro-Presidente, aquela Consultoria-Geral emitiu judicioso parecer do qual impende extrair o seguinte excerto:
"13. O art. 10, § 2º, inciso I, da Lei nº 8.911/94, prevê a conversão dos quintos incorporados, em parcelas equivalentes, quando ocorrer transformação do cargo ou função originária da incorporação efetivada, direito mantido no § 5º do art. 62 da Lei nº 8.112/90, com a nova redação dada pela MP nº 1.573-11, de 29/08/97.
14. Sobre o assunto já nos manifestamos, no TC 005.343/97-6, apreciado na Sessão Plenária de 17/09/97 (Ata nº 35/97, Decisão nº 624/97) em que o Tribunal Pleno, ante as razões expostas pelo Exmo. Sr. Ministro-Relator Paulo Affonso Martins de Oliveira, firmou a seguinte orientação:
'8.1.1 - As funções comissionadas existentes neste Tribunal que sofram transformações, reclassificações ou reestruturações, sem que sejam, contudo, alteradas as suas atribuições, bem assim tenham preservada sua competência original, ensejam a conversão dos 'quintos' ou 'décimos' incorporados por parcelas equivalentes às da função transformada, devendo, no caso, serem apostilados nos assentamentos individuais de cada servidor beneficiado.'
	(...) 
18. A Resolução nº 90/97, objeto desta Representação, estabelece em seu art. 3º que: 'As funções comissionadas transformadas por esta Resolução não darão embasamento à atualização de parcelas de quintos ou décimos, em decorrência da alteração e do acréscimo das atribuições das funções originárias'.
19. Segundo se observa do 'Levantamento das Funções Comissionadas ocupadas, resultantes das Resoluções Administrativas" (fls. 3/13) , precisamente no que se refere ao Instituto Serzedello Corrêa (fls. 10) , as funções de Chefe do Serviço de Editoração e Publicações, a de Chefe do Serviço de Apoio a Cursos e a de Chefe do Serviço de Recrutamento e Seleção, sinalizados com asterisco, foram transformadas por apostilamento, o que significa que os ocupantes dessas funções que já possuem quintos ou décimos incorporados das funções anteriores (originárias) farão jus à atualização das parcelas, no nível transformado, o que, no caso, contraria o dispositivo supracitado.
	(...) 
Com essas considerações, submetemos os autos ao descortino da I. Presidência, parecendo-nos que a Resolução nº 90/97 poderá ser revista, notadamente o art. 3º, levando-se em conta a contradição existente no 'Levantamento das Funções Comissionadas' mencionado no item 18 deste parecer, bem assim a orientação firmada na Sessão de 17/09/97 (Ata 35/97, Plenário - TC 005.343/97-6) , razão pela qual sugerimos seja a matéria elevada à deliberação do R. Plenário."
	Parecer/Voto
3. Como bem salientado no elucidativo parecer da CONGER, há um flagrante conflito no disposto na recente Orientação estabelecida pelo Tribunal Pleno e o art. 3º da Resolução nº 90/97, devendo, como sugerido, ser suprimido o aludido dispositivo da Resolução mencionada.  (destacamos e sublinhamos) 
5.23.	Em 1998, o Tribunal, por meio da Decisão 295/1998 - TCU - Plenário, voltou a discutir a matéria e deliberou, na linha dos pareceres emitidos nos autos e do voto do Ministro Relator Valmir Campelo, da seguinte forma, reiterando seu entendimento anterior:
Tribunal Pleno, diante das razões expostas pelo Relator, DECIDE autorizar, aos peticionários, a revisão dos quintos ou décimos incorporados por parcelas equivalentes às da função transformada, a contar da reestruturação havida.  (destacamos e sublinhamos) 
5.24.	Nota-se que a jurisprudência do Tribunal, baseada inclusive no entendimento do antigo DASP referente ainda à legislação de incorporações de quintos (Lei 6.732/1979) anterior à Lei 8.911/94 e no contido no inciso I do §2º do art. 10 desta Lei, é no sentido de que deve haver a atualização de valores das parcelas de quintos quando houver transformação de função em que foi preservada sua competência/atribuição original, sendo que tal entendimento se aplica até a transformação dos valores em VPNI, sujeitos a partir daí a atualização pelo índice de reajuste geral do funcionalismo público, por força do §1º do art. 15 da Lei 9.527/1997, podendo, no entanto, haver incorporação ou atualização de 1/10 referente ao tempo residual de exercício de funções comissionadas não empregado até 10/11/97, conforme art. 5º da Lei 9.624/98 e entendimento firmado pelo Tribunal (Decisão-TCU nº 709/2000-TCU-Plenário) .
5.25.	Ora, o caso da Sra. Rosângela Conceição Haddad é justamente esse, pois parte das funções que exerceu e ensejou na incorporação de parcelas de quintos/décimos foram transformadas pelas Resoluções-TCU 51, de 22/5/1996 (Supervisor da Seção de Vigilância, FC-06, em Chefe do Serviço de Segurança, FC-7) , e 73, de 4/9/1996 (Oficial de Gabinete de FC-06 para FC-07) , e sua situação a partir de 11/11/1997 passou a ser o seguinte (pág. 26 da peça 19) : 2/10 de função de Assistente (FC-04) ; 2/10 da função de Chefe do Serviço de Segurança (FC-07) ; 4/10 da função de Oficial de Gabinete (FC-07) e 2/10 da função de Supervisor (FC-06) . Posteriormente, em cumprimento à Decisão-TCU nº 709/2000-TCU-Plenário, foi atualizado 1/10 de FC-04 por outro da FC-06 (pág. 28 da peça 19) . A propósito, item 8.2 da mencionada deliberação assim diz:
8.2. conhecer dos presentes Embargos de Declaração para, dando-lhes provimento, esclarecer que, em virtude de o conceito de incorporação de parcela de remuneração abranger ontológica e teleologicamente o de atualização progressiva, é assegurado, nos termos do art. 5º da Lei 9.624/98, o cômputo do tempo residual de exercício de funções comissionadas não empregado, até 10.11.97, para a incorporação ou atualização de parcela de décimo, com termo final na data específica em que o servidor complete o interstício de doze meses, de acordo com a sistemática definida na redação original do art. 3º da Lei 8.911/94. (destacamos e sublinhamos) .
5.26.	Assim, a configuração final dos décimos concedidos à referida servidora, a partir de 29/9/98, e que compõem os seus proventos são: 1/10 de FC-04; 6/10 FC-07 e 3/10 de FC-06 (pág. 28 da peça 19) , não havendo, portanto, vício no ato concessório da aposentadoria. Convém mencionar que essa composição é, de fato, o que gerou os proventos da Sra. Rosângela Conceição Haddad, como bem demonstra a documentação apresentada pela recorrente (págs. 15/29 da peça 19) e não o que constou da deliberação recorrida de que estaria recebendo somente 4/10 de FC-7. Tal fato se deve as limitações do formulário do antigo sistema utilizado pelo Tribunal (Sisac) e da ausência de diligência da Secretaria de Fiscalização de Pessoal - Sefip para melhor compreensão da composição dos proventos da referida inativa.
5.27.	Quanto ao pedido para que o Tribunal instaure Incidente de Uniformização de Jurisprudência, nos termos do art. 91 do Regimento Interno/TCU, entende-se desnecessário, considerando que, conforme já explicitado, os precedentes da c. 2ª Câmara. mencionados nas razões que levaram a prolação do Acórdão recorrido, dizem respeito a outras situações, a exemplo de atualização de parcelas de quintos/décimos após a edição da Lei 9.527/1997/concessões relacionadas ao período de 8/4/1998 a 4/9/2001, que não se amoldam ao caso concreto da recorrente.
5.28.	Assim, podem ser acolhidas as alegações da recorrente quanto à regularidade da incorporação de parcelas de décimos, particularmente de 6/10 de FC-07.
6.	Do princípio da segurança jurídica
6.1.	A recorrente defende a aplicação do princípio da segurança jurídica ao seu caso com base nas seguintes ponderações:
6.2.	outro ponto é a observância do princípio da Segurança Jurídica, considerando o disposto no art. 24 do Decreto-Lei, de 4/9/1942, alterado pela Lei 13.655, de 25/4/2018, regulamentado pelo Decreto 9.830, de 10/6/2019, que em seu art. 5º dispõe sobre a revisão quanto à validade por mudança de orientação geral, sendo que "é vedada a declaração de invalidade de situação plenamente constituída com a alegação de mudança posterior de orientação geral, mesmo que advinda de jurisprudência judicial ou administrativa majoritária";
6.3.	pode ser aplicado ao seu caso, no tocante ao princípio da Segurança Jurídica, o que foi decidido nos autos do processo judicial 1035883-44.2019.4.01.340 (5ª VFC da SJDF) , "não podendo a Administração revisar indefinidamente os seus atos";
6.4.	a abalizada doutrina é no mesmo sentido quanto à segurança jurídica e, segundo a manifestação do Ministro Humberto Gomes de Barros, no MS 8946/DF, "a Lei nº 9.784/99 instaurou, no Brasil, o verdadeiro Estado de Direito"; e
6.5.	os entendimentos estão em consonância com o disposto no inciso XIII do art. 2° da Lei n° 9.784, de 1999.
Análise:
6.6.	Acerca do princípio da segurança jurídica, cabe lembrar que a sedimentada jurisprudência da Suprema Corte é no sentido de classificar como ato complexo a concessão de aposentadoria, reforma ou pensão, consoante os seguintes julgados (RMS 3881/SP, MS 19875/DF, RE 195861/ES e MS 23665/DF) .
6.7.	Assim, sendo o ato de aposentadoria complexo, este somente passa a estar plenamente formado (perfeito) , válido (aferição da legalidade com reflexo de definitividade perante a Administração) e eficaz (plenamente oponível a terceiros, deixando de apresentar executoriedade provisória) quando recebe o registro pela Corte de Contas. Tal entendimento decorre do disposto no inciso III do art. 71 da Constituição Federal, que estabelece que compete ao Tribunal de Contas da União apreciar, para fins de registro, a legalidade dos atos de admissão, assim como a concessão de aposentadoria, reforma ou pensão.
6.8.	Nessa perspectiva, impõe-se reconhecer que referido ato possui natureza precária (cf., e.g., Acórdão 2482/2007-TCU-Primeira Câmara, Relator Augusto Nardes) , razão pela qual, até que haja o efetivo julgamento e o consequente registro pela Corte de Contas, não há que se falar em ato jurídico perfeito, tendo em vista a ausência de aperfeiçoamento e definitividade do ato.
6.9.	A propósito do tema, colaciona-se entendimento esposado pela Corte Constitucional ao decidir no âmbito do RE-195.861/ES:
APOSENTADORIA - ATO ADMINISTRATIVO DO CONSELHO DA MAGISTRATURA - NATUREZA - COISA JULGADA ADMINISTRATIVA - INEXISTÊNCIA. O ato de aposentadoria exsurge complexo, somente se aperfeiçoando com o registro perante a Corte de Contas. Insubsistência da decisão judicial na qual assentada, como óbice ao exame da legalidade, a coisa julgada administrativa. (grifos acrescidos) 
6.10.	No caso em apreço, não houve o respectivo registro em razão da constatação de suposta concessão indevida de parcelas de décimos de FC-07, o que afasta, por si só, a presunção de legitimidade do ato administrativo que concedeu o benefício a recorrente, não havendo, assim, que se falar em violação da segurança jurídica ou de proteção da confiança. 
6.11.	Quanto à boa-fé da recorrente, tenha-se presente que foi considerada ao se dispensar a devolução dos valores indevidamente recebidos, nos termos do acórdão recorrido.
6.12.	É sobremodo importante ressaltar que este Tribunal tem o poder/dever de apreciar, para fins de registro, os atos de aposentadoria na esfera federal, nos termos do art. 71 da Lei Maior. Esta prerrogativa não pode ser infirmada pela sobreposição dos princípios da razoável duração do processo e da eficiência na Administração Pública.
6.13. 	Convém mencionar também que a consolidação de atos sujeitos a registro manifestamente ilegais, em razão do transcurso de grande lapso temporal, que não é o caso do ato concessório da recorrente, já que disponibilizado ao TCU em 14/03/2016 (peça 5) , em respeito ao princípio da segurança jurídica, só era admitida pelo TCU em situações excepcionais, quando caracterizada a irreversibilidade da situação fática do interessado ou demonstrado que este estaria sujeito a prejuízo insuportável, caso o correspondente ato de concessão fosse julgado ilegal (cf., e.g., Acórdão 2251/2014-TCU-Plenário, Relator E. Ministro Bruno Dantas) .
6.14. 	Não custaria acrescer, como excesso argumentativo, que a Lei 9.784/1999 (art. 2º, parágrafo único, XIII) e o Decreto-lei 4.657/1942 (LINDB) [arts. 23 e 24, redação pela Lei 13.655/2018], que visam vedar aplicação retroativa de nova interpretação. Entretanto, convém observar que normas especiais (legal e regulamentar) regem o processo administrativo de controle externo a cargo do TCU (Lei 8.443/1992 e Regimento Interno/TCU) . Assim, outras normas de caráter geral, a exemplo da Lei 9.784/1999 e da LINDB, incidem apenas para preencher eventuais lacunas e devem ser aplicadas naquilo que for compatível com o regramento especial. 
6.15. 	Nesse ponto, é preciso observar o teor do art. 260, § 2º, do Regimento Interno/TCU, cuja força normativa é extraída de expressa autorização legislativa (Lei 8.443/1992, art. 3º c/c art. 39, § 1º) : 
Art. 260. [...] 
§ 2º O acórdão que considerar legal o ato e determinar o seu registro não faz coisa julgada administrativa e poderá ser revisto de ofício pelo Tribunal, com a oitiva do Ministério Público e do beneficiário do ato, dentro do prazo de cinco anos da apreciação, se verificado que o ato viola a ordem jurídica, ou a qualquer tempo, no caso de comprovada má-fé.
6.16.	Nesse sentir, é de se opinar pela rejeição dos argumentos apresentados pela recorrente em relação à aplicação ao caso do princípio da segurança jurídica.
7.	Dos pedidos
7.1.	A recorrente pede, por fim, que seja dado provimento ao pedido de reexame, de modo "a considerar legal o seu ato inicial de aposentadoria, com a inclusão nos seus proventos das parcelas de 1/10 da função de Assistente, FC-04, 3/10 da função de Supervisor, FC-06, 2/10 de Chefe do Serviço de Segurança, FC-07, e de 4/10 de Oficial de Gabinete FC-7".
Análise:
7.2.	Em razão das considerações feitas na análise constantes dos itens 5.13-5.28 é possível acolher o pedido da recorrente para considerar legal e registrar seu ato concessório de aposentadoria.
CONCLUSÃO
8.	Diante do exposto, é de se concluir que não há que se falar em aplicação do princípio da segurança jurídica ao presente caso, mas a Sra. Rosangela Conceição Haddad foi capaz de demonstrar que sua situação não se amolda aos precedentes invocados nas razões que levaram a prolação do Acórdão recorrido, considerando que as atualizações/transformações das parcelas de décimos incorporados de FC-06 para FC-07 (6/10) ocorreram antes do advento da Lei 9.527/97 e foram realizadas com base no inciso I do §2º do art. 10 da Lei 8.911/1994, conforme as Decisões 901/1997, 624/1997 e 295/1998, todas do Plenário do TCU.
8.1.	Dessa forma, deve-se dar provimento ao recurso, de modo a considerar legal e registrar seu ato concessório de aposentadoria.
PROPOSTA DE ENCAMINHAMENTO
9.	Ante o exposto, submetem-se os autos à consideração superior, propondo-se, com fundamento no art. 48 da Lei 8.443/1992:
a) conhecer do recurso e, no mérito, dar-lhe provimento, de modo a:
a.1) tornar sem efeito o Acórdão 7124/2020-TCU-Segunda Câmara em relação ao ato concessório de aposentadoria da Sra. Rosangela Conceição Haddad; e
a.2) considerar legal e registrar o ato concessório de aposentadoria da Sra. Rosangela Conceição Haddad de número de controle 30773407-04-2016-000007-6 (peça 5) .  
b) informar à recorrente e demais interessados do acórdão a ser proferido, destacando que o relatório e o voto que o fundamentam podem ser acessados por meio do endereço eletrônico www.tcu.gov.br/acordaos.
	É o Relatório.

não há

Procuradora-Geral Cristina Machado da Costa e Silva.

APOSENTADORIA. EXISTÊNCIA, NOS PROVENTOS, DE PARCELAS DE DÉCIMOS DE FUNÇÃO DE CONFIANÇA NÃO EXERCIDA. ILEGALIDADE. NEGATIVA DE REGISTRO. PEDIDO DE REEXAME. CONHECIMENTO. ELEMENTOS SUFICIENTES PARA MODIFICAR O JUÍZO REALIZADO QUANTO À REGULARIDADE DA CONCESSÃO DAS PARCELAS DE DÉCIMOS DE FC-07. PROVIMENTO. LEGALIDADE DO ATO E CONCESSÃO DO REGISTRO. COMUNICAÇÕES.

APOSENTADORIA (APOS)

Secretaria de Recursos (Serur).

Atuo nos presentes autos por força de sorteio, conforme termo juntado à peça 21.
2.	Trata-se de pedido de reexame interposto por Rosangela Conceição Haddad contra o Acórdão 7124/2020-TCU-Segunda Câmara (Relator Ministro Aroldo Cedraz) , por meio do qual o Tribunal julgou ilegal o ato de aposentadoria da beneficiária, ora recorrente, negando-lhe o respectivo registro.
3.	O fundamento do julgamento pela ilegalidade do ato foi assim descrito no Voto Condutor do acórdão recorrido:
5. O ato em favor de Rosângela Conceição Haddad registra a incorporação de 4/10 de FC-7. A discriminação de ocupação das funções, contudo, revela que a servidora nunca exerceu tal função. De acordo com as informações do ato, a inativa faz jus à incorporação de 3/5 de FC-6 e 2/5 de FC-4, e não àquela parcela de FC-7.
6. A incorporação de quintos/décimos deve se dar com base na remuneração de função comissionada efetivamente exercida, de modo que posterior alteração da função não pode modificar a parcela já incorporada, sujeita apenas às revisões gerais de remuneração dos servidores públicos federais (Acórdãos 9.719/2017 e 2.526/2018-TCU-2ª Câmara, da relatoria do Ministro José Múcio Monteiro; e Acórdão 10036/2018-TCU-Segunda Câmara, relatado pela Ministra Ana Arraes) .
4.	Irresignada, a Sra. Rosangela Haddad interpôs o pedido de reexame em análise, alegando, em síntese: a) a regularidade da atualização/transformação das parcelas de quintos/décimos que lhe foram concedidas; e b) a aplicação ao caso concreto do princípio da segurança jurídica.
5.	Em análise do pedido de reexame interposto, a Secretaria de Recursos - Serur (peça 31) concluiu que:
8. Diante do exposto, é de se concluir que não há que se falar em aplicação do princípio da segurança jurídica ao presente caso, mas a Sra. Rosangela Conceição Haddad foi capaz de demonstrar que sua situação não se amolda aos precedentes invocados nas razões que levaram a prolação do Acórdão recorrido, considerando que as atualizações/transformações das parcelas de décimos incorporados de FC-06 para FC-07 (6/10) ocorreram antes do advento da Lei 9.527/97 e foram realizadas com base no inciso I do §2º do art. 10 da Lei 8.911/1994, conforme as Decisões 901/1997, 624/1997 e 295/1998, todas do Plenário do TCU.
6.	Nesse sentido, o posicionamento uniforme da Serur (peças 31 e 32) , acolhido pelo Ministério Público junto ao TCU (peça 33) , foi pelo provimento do recurso, de modo a considerar legal e registrar o ato concessório de aposentadoria da recorrente.
7.	Desde já declaro minha anuência ao pronunciamento da Serur (peça 31) , cujos fundamentos adoto como minhas razões de decidir, sem prejuízo de breves destaques.
8.	Os precedentes do Tribunal mencionados como fundamento para a ilegalidade do ato concessório dizem respeito a situações em que as modificações dos valores das funções de confiança exercidos ocorreram após a transformação das parcelas de quintos/décimos em Vantagem Pessoal Nominalmente Identificada (VPNI) , nos termos do § 1º do art. 15 da Lei 9.527/1997, em se tratando de concessões de exercício de função no período de 8/4/1998 a 4/9/2001.
9.	Conforme bem observado pela Serur, no caso concreto da recorrente, além da incorporação das parcelas de quintos/décimos ter ocorrido antes da edição da Lei 9.527/1997, as transformações das funções/valores se deram com base em interpretação do disposto no art. 10, § 2º, inciso I, da Lei 8.911/1994 (Decisões 901/19997, 624/1997 e 295/1998, todas do Plenário do TCU) , também revogado pela Lei 9.527/1997.
10.	Pela pertinência, reproduzo trecho da instrução da Serur, que bem explicita a dinâmica das transformações de função observadas no caso concreto da recorrente:
5.25.	Ora, o caso da Sra. Rosângela Conceição Haddad é justamente esse, pois parte das funções que exerceu e ensejou na incorporação de parcelas de quintos/décimos foram transformadas pelas Resoluções-TCU 51, de 22/5/1996 (Supervisor da Seção de Vigilância, FC-06, em Chefe do Serviço de Segurança, FC-7) , e 73, de 4/9/1996 (Oficial de Gabinete de FC-06 para FC-07) , e sua situação a partir de 11/11/1997 passou a ser o seguinte (pág. 26 da peça 19) : 2/10 de função de Assistente (FC-04) ; 2/10 da função de Chefe do Serviço de Segurança (FC-07) ; 4/10 da função de Oficial de Gabinete (FC-07) e 2/10 da função de Supervisor (FC-06) . Posteriormente, em cumprimento à Decisão-TCU nº 709/2000-TCU-Plenário, foi atualizado 1/10 de FC-04 por outro da FC-06 (pág. 28 da peça 19) . (...) 
11.	Merece destaque, também, o registro feito pela unidade quanto à efetiva configuração dos décimos nos proventos da inativa, que na verdade não se compunha de 4/10 de FC-7, como mencionado no Relatório e Voto da decisão recorrida, mas sim de 6/10 de FC-7: 
5.26.	Assim, a configuração final dos décimos concedidos à referida servidora, a partir de 29/9/98, e que compõem os seus proventos são: 1/10 de FC-04; 6/10 FC-07 e 3/10 de FC-06 (pág. 28 da peça 19) , não havendo, portanto, vício no ato concessório da aposentadoria. Convém mencionar que essa composição é, de fato, o que gerou os proventos da Sra. Rosângela Conceição Haddad, como bem demonstra a documentação apresentada pela recorrente (págs. 15/29 da peça 19) e não o que constou da deliberação recorrida de que estaria recebendo somente 4/10 de FC-7. Tal fato se deve as limitações do formulário do antigo sistema utilizado pelo Tribunal (Sisac) e da ausência de diligência da Secretaria de Fiscalização de Pessoal - Sefip para melhor compreensão da composição dos proventos da referida inativa.
12.	Ante o exposto, VOTO por que o Tribunal adote o Acórdão que ora submeto à apreciação deste Colegiado, no sentido de conhecer do pedido de reexame interposto pela recorrente e no, mérito, dar-lhe provimento, alterando o acórdão recorrido, a fim de considerar legal e conceder registro ao ato de aposentadoria da Sra. Rosângela Conceição Haddad.
TCU, Sala das Sessões, em 10 de agosto de 2021.
RAIMUNDO CARREIRO 
Relator